【裁判字號】    89,自,80
【裁判日期】    890907
【裁判案由】    詐欺
【裁判全文】
臺灣高雄地方法院刑事判決                            八十九年度自字第八號
    自  訴  人  甲○○
    被      告  乙○○
右列被告因詐欺案件，經自訴人提起自訴，本院判決如左：
    主   文
乙○○無罪。
    理   由
一、自訴意旨詳如附件自訴狀所載。
二、按事實之認定，應憑證據，如未能發現相當證據，或證據不足以證明，自不能以
    推測或擬制之方法，以為裁判基礎；又刑事訴訟法上所謂認定犯罪事實之證據，
    係指足以認定被告確有犯罪行為之積極證據而言，該項證據自須適合於被告犯罪
    事實之認定，始得採為斷罪資料（最高法院四十年台上字第八六號、二十九年度
    上字第三一０五號判例參照）。又不能證明被告犯罪者，應諭知無罪之判決，刑
    事訴訟法第三百零一條第一項定有明文。
三、本件自訴人甲○○認被告乙○○涉犯刑法第三百三十九條第一項、第二項詐欺取
    財、詐欺得利罪嫌，無非以：被告與信平營造有限公司（下稱信平營造公司）簽
    訂之合約書、被告出具之承諾書、及交付之六紙支票、暨高雄市○○區○○段一
    ０三四之０００、一０三七之０００地號之登記簿謄本二份等，為其論罪依據。
    惟查訊據被告固不否認於上開時間，委託自訴人居間介紹被告以新台幣（下同）
    二千三百萬元價款，其中五百萬元為定金，並簽發二個月之支票，其餘之一千八
    百萬元，則分期給付之條件，與信平營造公司，簽訂買賣契約，並允諾事成後給
    付自訴人報酬三百萬元，嗣並經由自訴人之媒介，而以上開條件與信平營造公司
    簽訂買賣契約，並交付三百萬元支票一紙予自訴人等情，惟堅決否認詐欺犯行，
    辯稱：伊當初購買信平營造公司，係為了以該公司之牌照向銀行辦理貸款，故伊
    係向自訴人允諾倘其媒介伊以上開條件與信平營造公司簽約，並順利以該公司之
    牌照向銀行貸得款項，伊願意給付自訴人三百萬元報酬，惟簽約後辦理貸款時，
    因發現該公司之牌照欠稅，又缺少一個技師，無法辦理貸款，故依約定，伊無須
    支付自訴人三百萬元等語。經查：
（１）本件被告曾於八十五年六月間，允諾自訴人倘其媒介被告以二千三百萬元價款
      ，其中五百萬元定金簽發二個月期票之支票，餘款一千八百萬元分期給付之條
件，向信平營造公司購買牌照，被告即同意給付自訴人給付三百萬元報酬金，
      嗣自訴人果居間介紹被告於八十五年七月二十日，與信平營造公司簽訂買賣契
      約，由被告以二千三百萬元之代價，向信平營造公司購買信平營造公司及座落
      於高雄縣鳳山市○○○段二三五之一一二號，面積０．０一五七平方公尺土地
      ，及地上建物即門牌號碼高雄縣鳳山市○○○街二一五巷四號房屋，並於簽約
      時，交付五百萬元三個月期支票一紙作為定金，及餘款一千八百萬元部分，交
      付二個月期之支票予林信平，被告並為此交付三百萬元之支票一紙予自訴人等
      情，固據自訴人指述甚詳，並為被告所不否認，復有合約書、承諾書及支票各
      一紙在卷可稽。對此，被告固辯稱當初係與自訴人約定須待以信平營造公司之
      牌照向銀行辦理貸款後，始負給付報酬之義務云云，惟此為自訴人所否認，且
      觀諸承諾書之所載：「立承諾書人乙○○，於信平營造公司訂立買賣契約之同
      時，應支付新台幣三百萬元整作為酬勞金，該款開具二個月之支票支付完畢」
      等語，顯已明確約定，倘被告與信平營造公司簽訂買賣契約時，被告即應支付
      自訴人三百萬元酬勞金，而未附加上開條件，茲被告既因自訴人之居間介紹，
      而與信平營造公司簽訂買賣契約，則依約定被告即負有給付自訴人三百萬元報
      酬之義務，灼然明甚，是被告辯稱依約定須待辦理貸款後，始負給付義務云云
      ，顯係飾卸之詞，不足採信。
（二）次查，自訴人於媒介被告與信平營造公司簽訂契約後，將被告交付之支票提示
      ，不獲兌現等情，亦據自訴人指述甚詳，並為被告所不否認，惟此係因被告與
      信平營造公司簽約後，因該公司之牌照欠稅，且缺少一名技師，以致銀行不同
      意辦理貸款，被告始拒絕依約履行等情，業據被告供述在卷，而被告交予信平
      營造公司之支票，確實均未兌現等情，亦據自訴人陳明在卷，並為被告所不否
      認，故不論被告未依約履行之原因，是否確如被告所言係因信平營造公司之牌
      照欠稅及缺少技師，致未能貸款之故，縱認並非因上開事由，亦因被告事後未
      依約給付信平營造公司價款，故信平營造公司亦未將公司牌照及房地過戶移轉
      予被告，此為自訴人所自承，並據證人林信平於本院八十七年度訴字第四二０
      號自訴人訴請被告給付酬勞金之民事案件中證述無訛，衡情，倘被告當初係意
      圖免給付報酬金之不法利益，而故意委託自訴人媒介簽約，其豈有先委託自訴
      人居間介紹簽約在前，嗣果依其所開條件簽約後，又再無故拒絕履約之理，顯
      然被告係於與信平營造公司簽約之後，因發現非如其原先所預期，始未依約履
      行，並且因未獲得其原先預期之簽約利益，始拒絕給付自訴人報酬甚明。惟債
      務人於債之關係成立後，如有未依債之本旨履行民事債務之情形，在一般社會
      經驗上可能之原因甚多，故不論被告係基於何原因而未履行債務，惟其既係於
      債之關係成立後，始因故未履行契約，而非於於債之關係發生時，自始即具有
      不法所有之意圖，則縱係惡意不為履行，亦僅能令其負民事之遲延責任，尚不
      得據此債信違反之客觀事態，而推定被告原有詐欺取財或詐欺得利之犯意。
（三）末查，自訴人固提出高雄市○○區○○段一０三四之０００號、一０三七之０
      ００號土地之登記簿謄本二份，用以證明被告於邀約自訴人出面媒介簽訂契約
      時，已因無力支付農會貸款利息，陷於無支付能力狀態一節，而被告亦不否認
      其經營之公司於八十年間，曾以公司股東之名義，向高雄市小港區農會借款一
      億餘元，並於繳納七、八個月之利息後，即未繼續繳納等情。惟查被告當初係
欲購買信平營造公司之甲級營造牌照，違標工程辦理貸款圖利一節，業據自訴
      人於警訊陳述甚詳，此業據本院調閱本院八十八年易字第五三七三號被告詐欺
      案卷核閱無訛，並經被告於本院歷次供述在卷，準此，被告於將來購得信平營
      造公司牌照，並標得工程辦理貸款後，即可獲得相當利潤，屆期即有足夠之金
      錢給付自訴人報酬，此由被告當時交予自訴人之支票，係係二個月餘之遠期支
      票，可見一般，故尚難以被告於委託自訴人居間介紹簽約時，已陷無支付能力
      之狀態，遽予推論被告於當時有詐騙意圖，是僅憑上開土地登記簿謄本，尚難
      據為對被告不利之認定。
四、綜上所述，被告於委託自訴人居間時，既未施用詐術，使自訴人陷於錯誤，此外
    ，復查無其他積極證據足資證明被告有何詐欺犯行，從而，被告未依約給付自訴
    人報酬金三百萬元，僅屬債務不履行之民事糾葛，尚難論被告以詐欺得利罪，既
    不能證明被告犯罪，爰依法為無罪判決之諭知。
據上論結，應依刑事訴訟法第三百四十三條、第三百零一條第一項，判決如主文。
中      華      民      國      八十九      年      九    月      七    日
                                    臺灣高雄地方法院刑事第七庭
                                        法  官    李  璧  君
右正本證明與原本無異。
如不服本判決，應於判決送達後十日內，向本院提出上訴狀。
                                        書記官    李  忠  霖
中      華      民      國      八十九      年      九    月    十一    日


司法院資訊處製作；財團法人民間司法改革基金會備份。
